【裁判字號】    90,判,2462
【裁判日期】    901220
【裁判案由】    證券交易法
【裁判全文】
最  高  行  政  法  院  判  決                    九十年度判字第二四六二號
    上  訴  人  財政部證券暨期貨管理委員會
    代  表  人  甲○○
    被 上訴 人  乙○○
                丙○○
右當事人間因證券交易法事件，上訴人對於中華民國八十九年十月四日臺北高等行政
法院八十九年度訴字第二五三號判決，提起上訴。本院判決如左：
    主  文
原判決廢棄。
被上訴人在原法院之訴駁回。
上訴審訴訟費用由被上訴人負擔。
    理  由
本件上訴人上訴意旨略謂：一、按「法官於審判案件時，對於各機關就其職掌所作有
關法規釋示之行政命令，固未可逕行排斥而不用，但仍得依據法律表示其合法適當之
見解。」，固為司法院釋字第一三七號、第二一六號解釋文所明定，惟上開解釋文之
適用需以該應適用之行政命令與法意有所出入，或有憲法第一百七十二條之情形為其
前提要件，此由司法院釋字第一三七號解釋理由書可資參照。查證券交易法第四十三
條之一第一項規定「任何人單獨或與他人共同取得任一公開發行公司已發行股份總額
超過百分之十之股份者，應於取得後十日內，向主管機關申報其取得股份之目的、資
金來源及主管機關所規定應行申報之事項；申報事項如有變動時，並隨時補正之」，
惟綜觀證券交易法全部條文及其施行細則並未就共同取得情形加以定義，該條文規定
所得涵攝之事物類型即存有不夠明確且範圍廣泛，自屬法律使用不明確的概念作為構
成要件事實之內容。行政機關為執行法律，必須對之加以解釋，才得以具體執行，故
該條文即隱含有將該不確定法律概念有關的解釋及規範具體化之工作，間接授權主管
機關訂定之意思。而民法第八百十七條所定分別共有及同法第八百二十七條所定公同
共有關係，固屬證券交易法第四十三條之一第一項所稱與他人共同取得之情形，惟參
諸該條文之立法意旨，在期使公開發行公司股權發生重大變化時，其資訊能即時且充
分公開，使證券主管機關及一般投資人能瞭解公司股權大量異動的情況、未來公司經
營權可能發生之變化及經營決策是否連帶發生重大改變，故該條文所謂共同取得，應
不以民法共有之意義為限，而容許主管機關基於行政管理之需要，於不違反該條文立
法意旨情況下，為具體規範。二、法務部回函亦稱：按「行政規則包括下列各款之規
定：一、．．．二、為協助下級機關或屬官統一解釋法令、認定事實、及行使裁量權
，而訂頒之解釋性規定及裁量基準。」行政程序法第一百五十九條第二項第二款定有
明文。又按證券交易法第四十三條之一第一項規定，並未授權主管機關就該條項所稱
「共同取得」之範圍，另定法規或行政規則。「證券交易法第四十三條之一第一項取
得股份申報事項要點」，係就該法第四十三條之一第一項規定所稱「共同取得」等定
義其適用範圍，以闡釋該規定之涵義，則其性質似屬前開行政程序法第一百五十九條
第二項第二款之行政規則，倘確為執行證券交易法第四十三條之一第一項規定所必要
，且未牴觸或逾越其上位法規者，應無不可。至該要點有無牴觸或逾越其上位法規，
因涉及專業法規之規定，宜由貴會本於職權審酌之。三、為便於正確認定事實並適用
法律，上訴人特依據社會一般經驗法則，並參照國外法制，針對實務上典型之共同取
得關係，以行政命令規定進行類型化處理，訂定系爭要點第三點，據以推定事實關係
存在。該規定為確保行政法規統一公平的執行，減輕適用法令遭遇疑義之困難，並使
行政機關之行為以及行政程序透明化，讓人民有事先預測可能性，進而提高行政法規
之安定性及行政效率所必要。該系爭要點第三點（二）明定「本人及其配偶、未成年
子女及二親等以內親屬持有表決權股份合計超過三分之一之公司或擔任過半數董事、
監察人或董事長、總經理之公司取得股份者」，為與他人共同取得股份之共同取得人
，該規定並未違反母法之立法意旨（證券交易法第四十三條之一第一項，係仿自美國
一九三四年證券交易法第十三條第四項之規定訂定，其規定任何人單獨或與他人共同
取得某一證券發行股數達百分之五以上者，應於取得後十日內向證券交易所、發行公
司、證管會單位等提出說明書，說明其資金、取得證券之目的、取得人之背景等資料
，該規定之目的在於使取得公司相當比例股份之人，負公開相關資訊之義務，使主管
機關及投資人能了解股權大量變動來由及趨勢，是「完全公開」（Full Disclosure）
原則之發揮。另為使具有實質控制關係者亦得一併揭露，美國證券交易法第十三條第
七項並擬制規定二人以上組織之合夥、隱名合夥、或其他團體持有證券者視為同一人
所有，以達到該條規範之目的，同時亦合乎法律體系及規範精神，自應法所許，準此
，該行政命令係屬合法，原審法官自不得否認其效力逕行排斥而不用。再按行政訴訟
法第二百四十三條第一項所稱「判決不適用法規或適用不當者，為違背法令」，即指
適用不應適用之法規，或不適用應適用之法規，或未能正確適用法規而言。準此，依
前揭見解，原判決不適用應適用之法規，其判決顯屬違背法令。請求撤銷原判決等語
。
原審斟酌全辯論意旨及調查證據之結果，以本件被上訴人乙○○係國揚公司、漢華公
司之負責人，丙○○係承陽公司之負責人，上訴人財政部證券暨期貨管理委員會以該
等公司截至八十六年六月十七日共同取得福益公司股票計二七、六八七、○○二股，
超過福益公司已發行股份總額二六四、○○○、○○○股之百分之十，未於取得後十
日內向該會申報並公告，有違證券交易法第四十三條第一項規定，乃依同法第一百七
十八條第一項第一款及第一百七十九條規定，以八十八年四月十九日（八八）台財證
（三）字第○○一六○八號處分書處被上訴人等罰鍰八萬元（折合新台幣二十四萬元
）。查被上訴人乙○○為國揚公司及漢華公司董事長，又承陽公司（董事長為被上訴
人丙○○）為被上訴人乙○○持有表決權股份超過三分之一及與其配偶李琇瑟擔任過
半數董事之公司，三公司之法人人格均屬個別，其個別取得之福益公司股份亦未達到
應主動向主管機關申報之股數等事實，為兩造所不爭執，上訴人以國揚公司、漢華公
司、及承揚公司之負責人間有行為時證券交易法第四十三條之一第一項取得股份申報
事項要點第三條（二）所規定之關係，而將三公司於八十六年六月十七日個別所有之
福益公司股份予以合併計算，認其已超過百分之十，乃依證券交易法第一百七十八條
第一項第一款及第一百七十九條規定，處被上訴人等八萬元（折合新台幣二十四萬元
）罰鍰，違反法律保留原則，爰將再訴願決定、訴願決定及原處分均予以撤銷。
按「任何人單獨或與其他人共同取得任一公開發行公司已發行股份總額超過百分之十
之股份者，應於取得後十日內，向主管機關申報其取得股份之目的、資金來源及主管
機關所規定應行申報之事項；申報事項如有變動時，並隨時補正之。」「有左列情事
之一者，處二萬元以上十萬元以下罰鍰：一、違反．．．第四十三條之一第一項．．
．．規定者」及「法人違反本法之規定者，依本章各條之規定處罰其為行為之負責人
。」分別為證券交易法第四十三條之一第一項、第一百七十八條第一項第一款及第一
百七十九條所明定。次按「任何人單獨或與其他人共同取得任一公開發行公司已發行
股份總額超過百分之十之股份時，單獨或共同取得人均應於取得後十日內依本要點之
規定向本部證券暨期貨管理委員會（以下簡稱本會）申報。」、「本要點所稱與他人
共同取得股份之共同取得人包括左列情形：（一）由本人以信託、委託書、授權書或
其他契約、協議、意思聯絡等方法取得股份者。（二）本人及其配偶、未成年子女及
二親等以內親屬持有表決權股份合計超過三分之一之公司或擔任過半數董事、監察人
或董事長、總經理之公司取得股份者。．．．」、「前二項規定於本人為法人時，其
負責人或有代表權之人亦適用之。」、「依本要點應行申報之事項如下，其申報事項
應公告之，並檢附公告報紙向本會申報．．．」及「所申報事項如有變動，應依左列
規定辦理：（一）所持有股份數額增、減應即向本會申報，持股增減數量達該公司已
發行股份總額百分之一時應即公告，並檢附公告報紙向本會申報；上開申報及公告義
務應繼續至單獨或共同取得股份低於該公司已發行股份百分之十為止。（二）其他申
報事項如有變動，應於事實發生之日起二日內公告並檢附公告報紙向本會申報。」分
別為行為時證券交易法第四十三條之一第一項取得股份申報事項要點（以下簡稱申報
事項要點）第一條、第三條、第四條、第六條及第七條所規定。查申報事項要點第二
條、第三條及第四條係被告依證券交易法第四十三條之一第一項之立法意旨，期使公
開發行公司股權發生重大變化時，其資訊能即時且充分公開，使證券主管機關及一般
投資人能瞭解公司股權大量異動的情況、未來公司經營權可能發生之變化及經營決策
是否連帶發生重大改變，在證券交易法第四十三條之一第一項未對共同取得作定義性
規定之前提下，而訂頒之解釋性行政規則。該申報事項要點於不違反證券交易法第四
十三條之一第一項之立法意旨及規範目的範圍內，自得適用之。申報事項要點第三條
規定：「本要點所稱與他人共同取得股份之共同取得人包括．．．(二)本人及其配偶、
未成年子女及二親等以內親屬持有表決權股份合計超過三分之一之公司或擔任過半數
董事、監察人或董事長、總經理之公司取得股份者」，乃係就申報義務主體所取得之
股份範圍加以規範，其中由於本人與其配偶、未成年子女及二親等以內親屬之間，關
係密切，除非有特別情事，依經驗法則，渠等所主導或控制之公司會與本人擔任董事
長之公司取得同一家公開發行公司之股票，合計超過其已發行股份總額百分之十，應
非巧合，堪認係有意之安排。而是否有特殊情事，舉證責任在行為人，不在主管機關
，故主管機關在無反證之情況下，依上開要點所揭示之親屬關係，就渠等所主導或控
制之公司所取得之股份，解為具有意思聯絡或利用關係而算入共同取得之股份，並無
違經驗法則，於此範圍內上開要點無違證券交易法第四十三條之一第一項之立法意旨
，得予適用。原判決以該申報事項要點第三條規定，乃係就申報義務主體所取得之股
份範圍加以規範，與證券交易法第四十三條之一第一項規定主管機關依其職權訂定「
申報事項」之範圍有所不同。證券交易法第四十三條之一第一項業已明白規定為「單
獨或與他人共同取得超過已發行公司股份十分之一」者，而所謂單獨取得或共同取得
，法律上本有一定之意義，即取得為單獨所有或共有（包括分別共有或公同共有）。
系爭要點第三條（二）將共同取得人之範圍規定包括「本人及其配偶、未成年子女及
二親等以內親屬持有表決權股份合計超過三分之一之公司或擔任過半數董事、監察人
或董事長、總經理之公司取得股份者」，已逾越法律應有之解釋云云，將證券交易法
第四十三條之一第一項規定之「共同取得」，限縮解釋為「共有」，既無法律上之依
據，對於證券交易法第四十三條之一第一項之立法意旨尚有誤解，其拒絕適用系爭要
點第三條（二）即難謂無違誤之處，上訴人據以指摘原判決違背法令，為有理由，應
由本院將原判決廢棄。
本件依原判決所確定之事實，被上訴人乙○○係國揚公司、漢華公司之負責人，丙○
○係承陽公司之負責人，該等公司截至八十六年六月十七日共同取得福益公司股票計
二七、六八七、○○二股，超過福益公司已發行股份總額二六四、○○○、○○○股
之百分之十，未於取得後十日內向財政部證券暨期貨管理委員會申報並公告，上訴人
以被上訴人有違證券交易法第四十三條第一項規定，乃依同法第一百七十八條第一項
第一款及第一百七十九條規定，以八十八年四月十九日（八八）台財證（三）字第○
○一六○八號處分書處被上訴人等罰鍰八萬元（折合新台幣二十四萬元），揆諸首開
法令規定及說明，並無違誤，一再訴願決定遞予維持，亦無不合，均應予維持。被上
訴人於原審猶執詞訴請撤銷，為無理由，應予駁回。
據上論結，本件上訴為有理由，爰依行政訴訟法第二百五十六條第一項、第二百五十
九條第一款、第九十八條第三項、第一百零四條、民事訴訟法第八十七條，判決如主
文。
中    華    民    國      九十      年      十二      月     二十       日
                    最 高 行 政 法 院  第 二 庭
                                審 判 長 法  官      陳  石  獅
                                         法  官      鄭  淑  貞
                                         法  官      彭  鳳  至
                                         法  官      高  啟  燦
                                         法  官      黃  合  文
右  正  本  證  明  與  原  本  無  異
                                         法院書記官  王  福  瀛
中    華    民    國      九十      年      十二      月    二十七      日
更正裁定主文
本件判決主文第三項更正為
「原審及上訴審訴訟費用均由被上訴人負擔。」
中    華    民    國     九十一     年       一       月      三        日
                    最 高 行 政 法 院  第 二 庭
                                審 判 長 法  官      陳  石  獅
                                         法  官      徐  樹  海
                                         法  官      彭  鳳  至
                                         法  官      高  啟  燦
                                         法  官      黃  合  文
右  正  本  證  明  與  原  本  無  異
                                         法院書記官  王  福  瀛
中    華    民    國    九十一    年       一       月       四         日


司法院資訊處製作；財團法人民間司法改革基金會備份。
